臺灣高等法院民事判決
109年度上易字第1038號
上  訴  人  Ａ０１  
訴訟代理人  黃秋田律師
複代理人    陳冠華律師
            詹傑麟律師
被上訴人    Ａ０２  
            Ａ０３  
訴訟代理人  蔡順旭律師 
上列當事人間請求不動產所有權移轉登記等事件，上訴人對於中
華民國109年7月6日臺灣桃園地方法院108年度訴字第1900號第一
審判決提起上訴，被上訴人並為訴之追加，本院於110年5月12日
言詞辯論終結，判決如下：
    主  文
原判決廢棄。
被上訴人在第一審之訴及追加之訴均駁回。
第一審、第二審（含追加之訴）訴訟費用由被上訴人負擔。
     事實及理由
壹、程序部分
    按於第二審為訴之變更或追加，非經他造同意，不得為之。
    但請求之基礎事實同一者，不在此限，民事訴訟法第446條
    第1項、第255條第1項第2款定有明文。查被上訴人Ａ０３、Ａ０２
    （合稱被上訴人，單獨則記載姓名）於原審依終止借名登記
    後之法律關係，類用適用民法第541條第2項、第179條規定
    ，擇一請求上訴人應將附表編號1至3不動產如「應有部分」
    欄之所有權移轉登記予伊等。經原審為其等勝訴之判決，上
    訴人不服提起上訴，嗣於本院審理時，被上訴人本於相同訴
    訟標的追加請求上訴人應將附表編號3建物坐落之土地，即
    附表編號4不動產如「應有部分」欄之所有權移轉登記予伊
    等（見本院卷一第260、282頁，附表編號1至4之不動產合稱
    系爭房地），核其追加訴訟標的所述之基礎事實，與原訴主
    張被上訴人應負返還移轉登記責任之基礎事實，係屬同一，
    自與前揭規定相符，應予准許。
貳、實體部分
一、被上訴人主張：伊等分別為上訴人之兄、妹，兩造本與父親
    甲○○、母親乙○○同住於門牌號碼桃園市○○區○○路00巷0弄00
    號之舊屋（下稱○○路房地），於民國84年間○○路房地空間不
    敷使用，乙○○乃提議由兩造出資購買系爭房地，並經兩造應
    允。然因斯時Ａ０３於臺中服役，不便辦理簽約、過戶及交屋
    事宜，Ａ０２尚未成年，乃由上訴人出面簽約、辦理移轉登記
    ，並由伊等就系爭房地應有部分各3分之1借名登記於上訴人
    名下（下稱系爭借名契約）；系爭房地買賣價金新臺幣（下
    同）520萬元，除由Ａ０３交予父母之家用款支付頭期款45萬元
    外，餘款則以上訴人名義向中國信託商業銀行股份有限公司
    （下稱中信銀行）貸得350萬元（下稱系爭貸款），伊等再
    分別於每月工作收入中交付1萬元至2萬5000元不等家用款予
    乙○○，由甲○○統籌款項匯款至上訴人設於中信銀行帳戶0000
    00000000號（下稱系爭帳戶）繳納系爭貸款，直至清償完畢
    。詎上訴人不顧兩造之系爭借名契約，逕將系爭房地全部據
    為己用，爰以起訴狀繕本之送達為終止兩造間系爭借名契約
    之意思表示，並類推適用民法第541條第2項、第179條規定
    ，擇一請求上訴人應將系爭房地附表編號1至4不動產如「應
    有部分」欄之所有權為移轉登記。並於本院答辯聲明：上訴
    駁回。及追加訴之聲明：上訴人應將附表編號4不動產如「
    應有部分」欄之所有權為移轉登記。
二、上訴人則以：伊於84年8月30日由甲○○陪同，與出賣人黃美
    雲簽約購買系爭房地，頭期款45萬元由甲○○協助支付，伊另
    給付第二期款10萬9274元、其他費用2萬2246元後，再於84
    年10月5日向中信銀行貸得系爭貸款支付尾款後，即由伊系
    爭帳戶於每月5、6日以轉帳還款方式清償系爭貸款，故系爭
    房地係伊所單獨購買，非兩造共同出資。嗣於86年間○○路房
    地售出後，甲○○於86年7月28日代為償還系爭貸款中之101萬
    4217元，伊則於91年3月5日再以現金還款30萬元、於92年3
    月5日轉帳還款56萬2045元，清償系爭貸款完畢。又伊執有
    系爭房地之買賣契約、所有權狀，並繳納相關稅賦及管理費
    等，且實際居住而管領系爭房地迄今，僅曾基於親情將系爭
    房地供Ａ０２居住至106年間，Ａ０３則未曾居住其內；反觀被上
    訴人就系爭房地買賣內容、清償貸款細節非但陳述前後矛盾
    不清，且所引之乙○○之日記、記帳節本等亦無法證明其等出
    資情形。兩造間就系爭房地並無系爭借名契約存在等語，資
    為抗辯。並上訴聲明：㈠原判決廢棄；㈡被上訴人在第一審之
    訴駁回。就追加之訴答辯聲明：追加之訴駁回。
三、經查，兩造均為甲○○、乙○○（於86年11月14日死亡）之子女
    ；上訴人於84年8月30日為買受人，與出賣人黃○○簽訂不動
    產買賣契約書，買受系爭房地，約定價金為520萬元，約定
    第一期款於契約成立日交付45萬元，於過戶完成交付475萬
    元，系爭房地並於84年9月27日以買賣為原因登記為上訴人
    所有等情，已為兩造所不爭執（本院卷一第202頁），並有
    不動產買賣契約書、土地及建物登記謄本在卷可稽(調字卷
    第67至73頁、原審卷第141至第147頁、本院卷一第384至第3
    85頁)，堪認為實在。
四、又被上訴人主張系爭房地為兩造所共同購買並借名登記其等
    應有部分各3分之1於上訴人名下，伊等以起訴狀繕本終止兩
    造借名登記契約後，自得類推適用民法第541條第2項、第17
    9條規定，擇一請求上訴人就系爭房地如附表「應有部分」
    欄之所有權為移轉登記等語，則為上訴人所否認，並以前揭
    情詞置辯，本院判斷如下：
㈠、按當事人主張有利於已之事實者，就其事實有舉證之責任，
    事訴訟法第277前段定有明文。次按不動產物權者，推定登
    記權利人適法有此權利，民法第759條之1第1項亦有規定。
    又所謂借名登記，係當事人約定一方將自己之財產以他方名
    義登記，仍由自己管理、使用、處分，他方允就該財產為出
    名登記之契約；且契約須當事人間有意思表示之合致始成立
    (最高法院99年台上字第1097判決意旨參照)。主張有借名委
    任關係存在事實之原告，於被告未自認下，須就此項利己事
    實證明至使法院就其存在達到確信之程度，始可謂已盡其依
    民事訴訟法第277條前段規定之舉證行為責任(最高法院103
    年度台上字第1367號裁判意旨參照)。查系爭房地於84年9月
    27日即以買賣為原因登記為上訴人所有，已於前述，則依民
    法第759條之1規定，自推定上訴人適法有此權利，被上訴人
    主張伊等就系爭房地有各3分之1所有權，僅借用上訴人名義
    登記，兩造存有借名登記契約一節，既為上訴人所否認，依
    前開說明，自應由被上訴人就此事實負舉證責任。
㈡、被上訴人固先主張：系爭房地係由兩造共同出資購買，伊等
    繳納家用款予乙○○，再由甲○○統籌款項匯款至系爭帳戶繳納
    系爭貸款，直至清償完畢等情，並據其等提出乙○○手寫日記
    、記帳節本為證（調字卷第35至第57頁）。然查：
１、關於系爭房地之買賣價金，頭期款45萬元係由甲○○於84年8月
    30日支付、第二次款10萬9274元由上訴人於84年10月22日支
    付；所餘款項則由上訴人擔任借款人，於84年10月5日向中
    信銀行貸得系爭貸款支付。而系爭貸款除於84年11月6日起
    至92年3月5日止，每月5或6日自上訴人所有之系爭帳戶轉帳
    還款外；並由甲○○於86年7月28日還款101萬4217元，另上訴
    人亦分別於91年3月5日以現金還30萬元、92年3月5日以轉帳
    還56萬2045元而清償剩餘貸款等情，為兩造所不爭執（本院
    卷一第202頁），且有中信銀行存入憑證、繳款收據、系爭
    帳戶明細資料可參（原審卷第191頁、本院卷一第127頁至第
    135頁、第167頁），是依上開購屋資金交付及系爭貸款繳納
    情形，並無法認定被上訴人有支付系爭房地價金。又觀之上
    開買賣價金支付之資金來源，雖包含父親甲○○支付者之頭期
    款45萬元、86年7月28日所還貸款101萬4217元，計146萬421
    7元；此外審諸甲○○設於中信銀行、第一商業銀行股份有限
    公司、臺灣銀行股份有限公司、安泰商業銀行股份有限公司
    之帳戶交易明細資料（本院卷一第469至第471頁、本院卷二
    第17至第45頁、第99至第114頁、第129至第138頁），均未
    見甲○○尚有支付其他款項情事；另母親乙○○設於中信銀行之
    帳戶雖於84年10月4日轉帳支出50萬元，同日系爭帳戶轉入5
    0萬元，有乙○○之帳戶及系爭帳戶交易明細資料可參（本院
    卷一第459頁、卷二第89頁），則縱認母親乙○○轉出之50萬
    元係轉入系爭帳戶，而與父親甲○○所支出之前開146萬4217
    元，亦屬父母親所為，非被上訴人支付。而父母資助子女財
    務之原因出於多端，可能出於贈與或借貸，緣由不一而足，
    且兩造父母支付系爭房地數額尚不及買賣價金半數，仍由上
    訴人負擔多數價金（包含貸款繳納），無從僅由兩造父母曾
    支付部分價金（包含貸款），即謂系爭房地係由全體子女所
    有並成立系爭借名契約。
２、又被上訴人主張伊等每月交付1萬元至2萬5000元不等之家用
    款予乙○○，再由甲○○統籌款項用以繳納系爭系爭房貸等語（
    本院卷一第283頁）。然依其等所稱繳交父母之款項既為家
    用款，且數額並不相等，其目的即非專用於分繳系爭貸款。
    且Ａ０３於本院自承：○○路房地賣掉後，父親有給伊140萬元，
    是返還伊所支付系爭房地之貸款等語（本院卷一第284頁）
    ，顯見其等所陳自76年至86年每月至少交付父母1萬元家用
    款，並用以購買系爭房地之款項一節（原審卷第207至第208
    頁、本院卷一第283至第284頁）縱若屬實，亦已因甲○○事後
    返還而無負擔任何款項，實無從認其有負擔系爭房地價金或
    貸款。另Ａ０２為00年次，有戶籍謄本可參（調字卷第23頁）
    ，其於84年8月30日購買系爭房地時尚未成年且無工作，自
    無能力支付買賣價金暨負擔貸款，應無可能於斯時達成由兩
    造共同出資購買系爭房地及因此成立系爭借名契約之意思表
    示合致情事；復依Ａ０２所述：系爭房地是母親主導要買的，
    頭期款由家用款中提撥所出，伊從85年6月畢業工作後，每
    月給母親1萬5000元至2萬5000元家用款，父母再由家用款中
    轉帳去繳房貸，當時母親也沒有說要三人平均分攤款項等語
    （原審卷第208至第209頁、本院卷一第283頁），益可見其
    於工作後交付給父母的款項乃為家用款，非為平均攤分貸款
    所為，且於其工作未久之86年7月28日，系爭貸款既因父親
    甲○○出售○○路房地而還款101萬4217元，之後未見甲○○再有
    清償系爭貸款，此業於前述，據此亦難認Ａ０２曾平均攤分系
    爭貸款。再者，不惟被上訴人2人，上訴人每月亦有負擔家
    用，有Ａ０３、Ａ０２之陳述及乙○○之記帳節本載有「珊交15000
    」等語可佐（原審卷第207頁、第209頁、第227頁、231頁)
    ，且3人交付家用款不一，又依前述，除父母資助之款項外
    ，其餘買賣價金（含貸款）應係上訴人繳付，故亦無從認定
    兩造係平均攤分系爭房地價金或系爭貸款；況金錢屬可代替
    物，一經交付父母後，即屬父母所有並得統籌分配使用，故
    縱然兩造之父母乙○○、甲○○曾以3名子女交付之家用款部分
    支付系爭房地價金，亦不能即遽推認全部子女間因此就系爭
    房地成立借名契約。被上訴人徒以渠等曾負擔家用及父母曾
    支付系爭房地部分價金或貸款，即謂系爭房地係由兩造所購
    買，兩造間因此成立系爭借名登記契約云云，並不足取。　
    　
３、至兩造不爭執形式真正之乙○○手寫日記於85年5月9日固記載
    ：「○○路房子尚未售出，銀行貸款350萬元每月之本息由爸
    爸（即甲○○）、彥豪（即Ａ０３）、珊珊（即上訴人）三人均
    攤」「釗（即Ａ０２）畢業後，工作固定，有收入時，將接替
    爸爸這份貸款，等於三兄妹均付」、「○○路房子若售出，得
    款將先還銀行部分貸款，以減輕負擔。其餘部分應還給彥豪
    此次購屋共付出之全部金額（貸款不算在內）」、「此屋（
    即系爭房地）若賣，得款三人均分，彥豪較吃虧，媽媽知道
    」、「若一人不願再住下去，另二人應平分共同湊齊三分之
    一款給退出者，將來之售屋、住居、出租等一切事務，由該
    二人做主，退出者不得有異議」、「此屋買時的一切費用算
    出來除以三，等於三人共同的負擔與利益，以此做基本金，
    釗佔爸爸替她付的便宜，珊也沒出資金，但先付貸款，彥豪
    仍吃虧」等語（調字卷第39至第40頁），其上所載僅能認係
    乙○○於85年5月9日就系爭房地所希冀之分配、負擔款項情形
    ，且乙○○前揭記載，與其後系爭貸款實際還款情形，即被上
    訴人並無實際平均分攤系爭貸款，並不相同，難認兩造已因
    此成立系爭借名契約意思表示合致；況觀諸乙○○於上開日記
    記載「房子雖登記在珊珊名下，但彥豪、釗都有權住居與珊
    無異」等字（調字卷第39頁），即僅載明被上訴人享有系爭
    房地住居權利，卻非記載被上訴人享有系爭房地所有權，是
    母親乙○○日記本之上開記載，並無從作為兩造間已成立系爭
    借名契約之適證。另被上訴人所提乙○○所記之記帳節本（原
    審卷第217至第257頁），其上固偶有記載「志釗20000」「
    兒交10000」「彥豪交給媽媽2000元」等詞（原審卷第227頁
    、第229頁、第233頁），充其量僅能證明被上訴人有交付款
    金錢給母親，與渠等陳稱有交付不等家用款之情相合，惟本
    件無從以被上訴人有交付家用款之舉即認兩造就系爭房地成
    立借名契約，已於前述，故依此記載部分仍難為被上訴人有
    利之認定。
㈢、另上訴人辯稱：伊於系爭房地交付後，一直居住於系爭房地
    内，且系爭房地之所有權狀為伊所持有，系爭房地之房屋稅
    、地價稅、管理費、水費，亦為伊所繳納等情，為被上訴人
    所不爭執（本院卷一第202頁），且有系爭房地之所有權狀
    、上開費用繳納收據、轉帳繳費資料可參(原審卷第15至第5
    5頁）。可見上訴人就系爭房地享有管理使用權，並執有所
    有權狀，且負擔因此所生之費用。反之被上訴人長期以來就
    系爭房地並未有負擔相關費用情形，此與借名契約之借名者
    ，實質上仍應享有該財產之使用、收益及處分權，並負擔因
    此所生之義務之要件有所不同，故被上訴人主張系爭借名契
    約存在云云，尚乏所據。至Ａ０２雖亦居住於系爭房地至106年
    始遷出，並為兩造所不爭執（本院卷一第202頁），然其既
    與上訴人為姊妹，家人同居於其他兄弟姐妹所有之房屋內實
    為我國民情之常見，故上訴人辯稱其係基於手足之情而同意
    其共居於系爭房地等語，亦無違常情，難以此逕認其等間存
    有系爭借名契約，是此部分亦無法為被上訴人有利認定。
㈣、此外，被上訴人已無再提出其他積極事證以佐系爭借名契約
    存在，從而被上訴人主張渠等就系爭房地各享有3分之1所有
    權，得以起訴狀繕本送達向上訴人為終止借名登記契約之意
    思表示，並請求上訴人返還借名登記物云云，難以採認。
五、綜上所述，被上訴人依民法第541條第2項、第179條規定，
    請求上訴人將如附表編號1至3不動產如「應有部分」欄之所
    有權返還移轉登記予被上訴人，為無理由，不應准許。原審
    為上訴人敗訴之判決，尚有未洽。上訴意旨指摘原判決不當
    ，求予廢棄改判，為有理由，應由本院予以廢棄改判。另被
    上訴人追加之訴請求上訴人移轉附表編號4不動產如「應有
    部分」欄之所有權部分，亦無理由，應併予駁回。
六、本件事證已臻明確，兩造其餘攻擊防禦方法及所提證據，經
    審酌，核與本件判決結果不生影響，爰不再逐一論述，附此
    敘明。
七、據上論結，本件上訴人之上訴為有理由，被上訴人追加之訴
    為無理由，依民事訴訟法第450條、第78條、第85條第1項前
    段，判決如主文。
中　　華　　民　　國　　110 　年　　5 　　月　 26 　　日
　　　　　　　　　民事第十三庭
　　　　　　　　　    審判長法　官    邱景芬
　　　　　　　　　　　      法　官    林純如
　　　　　　　　　　　      法　官    柯雅惠
正本係照原本作成。
不得上訴。
中　　華　　民　　國　　110 　年　　5 　　月　　26　　日
　　　　　　　　　　　　　  書記官    高婕馨
附表
編號 不動產標的 應有部分 受移轉者   1 桃園市○○區○○段000地號土地 面積：89.54平方公尺 權利範圍：全部    3分之1 Ａ０２　   3分之1 Ａ０３   2 桃園市○○區○○段00○號建物 建物門牌：○○路0段00巷00號 層數：4層   總面積：204.54平方公尺 層次： 1層層次面積：41.86平方公尺  2層層次面積：41.86平方公尺 3層層次面積：41.86平方公尺  4層層次面積：16.75平方公尺 地下層層次面積：62.21平方公尺      附屬建物用途： 陽台面積：6.23平方公尺      平台面積：4.7平方公尺 權利範圍：全部 3分之1 Ａ０２   3分之1 Ａ０３   3 共有部分：同段00建號建物  面    積：917.87平方公尺  主要用途：車道 權利範圍：10000分之214              10000分之71 Ａ０２   10000分之71  Ａ０３ 4 桃園市○○區○○段000地號土地 面積：868.19平方公尺 權利範圍：1/45 135分之1 Ａ０２　   135分之1 Ａ０３